臺灣花蓮地方法院民事判決　　　　　　　99年度重訴字第30號
原　　　告　張明輝
訴訟代理人　林政雄律師
　　　　　　許嚴中律師
被　　　告　林仁治
　　　　　　陳志偉
　　　　　　黃志年
　　　　　　交通部臺灣鐵路管理局
法定代理人　范植谷
前列四人共同
訴訟代理人　林武順律師
上列當事人間請求侵權行為損害賠償事件，本院於民國100 年12
月2日言詞辯論終結，判決如下：
    主  文
被告交通部臺灣鐵路管理局、陳志偉應連帶給付原告新台幣壹仟
零玖拾玖萬捌仟肆佰肆拾玖元，及自民國九十九年五月十三日起
至清償日止，按週年利率百分之五計算之利息。
原告其餘之訴駁回。
訴訟費用由被告交通部臺灣鐵路管理局、陳志偉連帶負擔十分之
七，餘由原告負擔。
本判決於原告以新台幣參佰柒拾萬元供擔保後，得假執行；但被
告如以壹仟壹佰貳拾萬為原告預供擔保，得免為假執行。
原告其餘假執行之聲請駁回。
    事實及理由
一、原告起訴主張：
(一)原告係被告交通部台灣鐵路管理局(下稱台鐵局)之外包電務
    工人，被告陳志偉為台鐵局花蓮工務段之技術領班、被告黃
    志年為同段之技術助理、被告林仁治則為台鐵局北埔站之副
    站長。緣於民國98年1 月20日被告受命配合北埔站東主正線
    砸道施工進行電務維修，因被告陳志偉等三人之業務上過失
    行為，導致原告於上午4時11分在北埔站平交道旁(即蘇新起
    74K350M處)進行11ＡＴ計軸器調整時，遭由北往南駛至該處
    4431車次之工程維修車撞及，致使原告受有頭部外傷併顱骨
    開放性骨折、頭皮撕裂傷、右側耳廓撕裂傷、外傷性第6、7
    頭椎錯位併脊髓損傷及下肢癱瘓、外傷性第2 腰椎壓迫性骨
    折、雙側肋骨骨折併輕微血胸肺挫傷等嚴重傷害。原告受傷
    係因被告三人之過失所致，而台鐵局為該三人之僱主，自應
    連帶對原告負侵權行為損害賠償之責。
(二)原告所受損害計有：
 1、醫療費用部分，迄辯論終結時止共計新台幣(下同) 589,561
    元。
 2、看護費部分：原告所受之傷勢嚴重致終生無法自理生活，有
    賴他人之照護。如以月支出20,000元之代價雇用外勞看護，
    終生之看護費扣除中間利息為5,498,226元。又98年7月31日
    起至民國98年8月4日計五日，係住院期間外聘看護員照顧支
    出8500元，經加總後被告應賠償之看護費為5,506,726元。
 3、勞動能力減損之請求部分：原告受傷前每月工資收入約為29
    ,250元，現已完全喪失工作能力，則自案發之日98年1 月20
    日起至年滿六十歲退休日，合計約26年，扣除中間利息後，
    則原告應得請求5,748,994元之損害賠償。
 4、增加生活費用支出部分：原告自受上開重傷四肢癱瘓後，除
    仍持續治療及復健外，每週約4 次搭乘「榮德」、「復康」
    巴士往返於家中與花蓮慈濟醫院間，以及不定期自費前往台
    北榮總醫院就診之交通費、購買醫療器材費等支出，總計12
    2,460元。
 5、精神慰撫金：原告因傷造成原告生理、心理受有重大之打擊
    ，請求賠償精神慰撫金5,000,000元。
 6、綜據上陳，被告等人之過失侵權行為造成原告身體、健康、
    工作、財產等各方面之損害，總計為16,967,741元。扣除被
    告等人前已給付之1,572,518元，尚餘15,395,223 元未獲賠
    償。
(三)並聲明：
 1、被告應連帶給付原告15,395,223元及法定遲延利息。
 2、願供擔保，請准宣告假執行。
二、被告抗辯如下：
(一)原告起訴請求被告連帶賠償損害，係主張被告林仁治、陳志
    偉、黃志年應負過失責任。惟被告三人均係依相關規定執行
    職務，並無過失。是原告主張被告林仁治、陳志偉、黃志年
    應依民法第185條第1項本文規定及被告台鐵局應依民法第18
    8條第1項本文規定，連帶負損害賠償責任，尚有未洽。
(二)原告所為關於醫療費及增加生活支出部分，如有單據且與本
    件損害有關，即不爭執其真正。又看護費部分應無終生看護
    之必要，勞動能力減損部分應以法定最低工資計算。另精神
    慰撫金部分，原告之請求顯然偏高。
(三)本件事故之發生，依被告台鐵局內部調查結果，認原告與有
    重大過失。故如認被告須負賠償之責，亦應減輕賠償金額。
    又因原告就本件事故與有過失，致令被告陳志偉亦遭撞擊，
    。是原告就此部分，亦應對被告陳志偉負損害賠償責任，並
    應由其請求賠償金額中予以扣除。
(四)並聲明：
 1、原告之訴及假執行之聲請均駁回。
 2、如受不利之判決，願供擔保，請准宣告免為假執行。
三、原告主張其為被告台鐵局之外包電務工人，被告林仁治等三
    人均為被告台鐵局之員工。其於上述時地遭被告之工程維修
    車撞及，受有上述之嚴重傷害等事實，為兩造所不爭執。是
    本件首應審究者，為被告林仁治等三人對於本件事故之發生
    有無過失？
四、本院對於被告之過失責任判斷：
(一)本件被告林仁治等三人，經檢察官以業務過失傷害起訴，並
    經本院刑事庭以98年度易字第322 號受理在案，俟經原告撤
    回告訴而判決不受理。經本院依職權調取上開刑事偵審案卷
    詳加研判，認本件事故發生之經過略為：被告陳志偉於當日
    工務部分施工完畢，原告亦完成北埔站南側12ＢＴ計軸器 (
    蘇新起75Ｋ125Ｍ處，以下簡稱Ｂ地)調整後，所有工務人員
    均離開北埔站南側施工現場欲返回道班房時，即要求被告黃
    志年先回北埔站向被告林仁治申請解除路線封鎖，俾利欲通
    行之列車得以通過當日施工封鎖之東主正線鐵軌。惟原告與
    被告陳志偉行至道班房前時，原告向被告陳志偉表示尚有東
    主正線北側平交道旁之11ＡＴ之計軸器須調整復原，陳志偉
    乃於04：01：37(4時零1分37秒)以無線電向已在北埔站之黃
    志年表示還不能解除封鎖，黃志年則回以知道，因為電務 (
    原告) 還在裝，故當時仍屬封鎖路線之狀況。惟其時原告及
    陳志年已離開Ｂ地向Ａ地前進中，黃志年卻誤認該二人仍在
    Ｂ地。旋因Ｂ地計軸器在北埔站內之故障燈亮起，被告林仁
    治乃要求黃志年通知原告修復，黃志年即於04：04：11以無
    線電通知原告，雙方並在無線電中討論Ｂ地之狀況，其實當
    時原告已接近Ａ地，但黃志年並不知情，以為原告仍在Ｂ地
    。故原告於04：05：38以無線電告知黃志年等一下還要去平
    交道旁調整計軸頭時，黃志年誤以為原告所指之計軸頭為Ｂ
    地，渾然不覺原告所指為Ａ地者。未幾Ｂ地之訊息恢復正常
    ，林仁治及黃志年誤以為原告在Ｂ地將計軸頭修復，經在月
    台瞭望確定Ｂ地軌道上無人後，即於04：07解除封鎖並使44
    09次砸道車南下花蓮站。然此時未久原告與陳志偉即已到達
    Ａ地施工，被告林仁治及黃志年其實並不知情。迄04：11：
    35，4431號工程維修車駛至Ａ地時，原告及被告陳志偉因閃
    避不及而遭撞及。以上事實，如詳閱偵查卷內各關係人之陳
    述、對照卷內無線電通話紀錄及事故現場圖、現場照片等證
    物，即可查知。
(二)被告陳志偉為花蓮工務段之技術領班，其因所負責之工務部
    分已施工完成即命技術助理被告黃志年回北埔站辦理解除封
    鎖，可能係循例為之。惟其既為當日施工負責人且係申請路
    線封鎖者，則在其親自或委由他人申請解除封鎖前，除須確
    認工務部分完成外亦應確認電務部分是否施作完成。且於工
    務、電務均施作完成後，尚須查看封鎖區內是否有人員逗留
    或物品遺留，確認安全無虞後始得為之，此觀諸偵查卷內被
    告台鐵局「路線隔斷及路線封鎖須知」之相關規定即明。惟
    其並未確認原告所施作之電務部分是否完成，即命黃志年前
    往解除封鎖，已有未洽。又其發現原告尚須至Ａ地施工時，
    雖曾向黃志年通知尚不能解除封鎖，但未明確表示係欲前往
    Ａ地施工，致使黃志年及林仁治均誤會原告係留在Ｂ地施工
    ，其後復陰錯陽差使林仁治及黃志年誤認原告在Ｂ地施工完
    成而解除封鎖。甚且其於發現4431次工程車接近Ａ地其與原
    告施工處時，尚背對工程車舉手致意而未向原告示警避讓，
    致生本件意外事故。核被告陳志偉所為，確有明顯過失且與
    原告之受傷有相當因果關係；即被告台鐵局行保會之調查結
    果亦認定被告陳志偉有所過失。是被告陳志偉辯稱其無過失
    云云，即非可信。
(三)被告黃志年係承陳志偉之命前往北埔站辦理解除封鎖，是其
    到達北埔站後辦妥相關程序，即處於可隨時解除封鎖之狀態
    。而依偵查卷附無線電通話紀錄，其於接到陳志偉通知後即
    通知林仁治暫緩解除封鎖並於北埔站內待命，但因陳志偉未
    告知原告實係前往Ａ地施工，而誤認原告仍在Ｂ地。故被告
    林仁治發現Ｂ地異常後，黃志年尚於04：04；20向原告詢問
    你現在南邊(即Ｂ地)的計軸器做好否？那12ＢＴ故障等語。
    且其後雙方復一再討論Ｂ地之故障情形，自足使黃志年自始
    至終均認為原告係在Ｂ地施工，俟Ｂ地顯示訊息正常後，黃
    志年即依規定辦理解除封鎖。依上，黃志年所以誤認原告仍
    在Ｂ地施工，其後復認為Ｂ地施工完成而解除封鎖，係因被
    告陳志偉未提供正確訊息所致，與其自身執行職務之過程無
    關，難認有何過失可言。至被告林仁治均係自黃志年處接收
    原告及陳志偉之訊息，自然亦無過失之處。雖原告主張林仁
    治於04：10：58及04：11：26曾以無線電向原告及陳志偉示
    警，顯見其知悉原告在Ａ地施工等情。惟查林仁治二次以無
    線電示警，第一次距原告遭撞之時點04：11：35僅有37秒，
    第二次更僅有9 秒，倘林仁治知悉原告在Ａ地施工而欲加警
    告，焉有可能在此難以應變之瞬間為之？再者，ＡＢ兩地直
    線距離達775 公尺，依偵查卷內所示4431號工程車係以時速
    25 公里前進，換算結果每秒約可前進7公尺，則自Ａ地至Ｂ
    地約110 秒可達，倘原告係位在Ｂ地，則有2分至2分半鐘之
    時間可資避讓，應屬充裕。故被告林仁治辯稱係擔心原告尚
    在Ｂ地而以無線電示警，合於常理，堪予採信。由此亦足反
    證被告林仁治、黃志年確係認為原告施工處所為Ｂ地而非Ａ
    地。再參以ＡＢ二地相距甚遠已如上述，而Ｂ地故障訊息顯
    示後未幾即又恢復正常，更足始黃、林二人相信原告在Ｂ地
    施工修復，而無從想像原告實際上係在Ａ地施工之事實。綜
    上說明，本件黃志年、林仁治准予解除封鎖係陳志偉未依規
    定辦理在先，復未提供正確資訊在後，其二人執行職務過程
    均符合被告台鐵局之內部規定，且台鐵局亦認其二人並無過
    失，有台鐵局事故調查報告附卷可稽。是以被告林仁治、黃
    志年辯稱其並無過失，尚非無據，可資採信。
(四)按受僱人因執行職務，不法侵害他人之權利者，由僱用人與
    行為人連帶負損害賠償責任。但選任受僱人及監督其職務之
    執行，已盡相當之注意或縱加以相當之注意而仍不免發生損
    害者，僱用人不負賠償責任；民法第188條第1項定有明文。
    本件被告陳志偉因執行職務不法侵害原告之身體健康，而被
    告台鐵局為陳志偉之僱用人，已如上述。被告台鐵局復未舉
    證證明其有上引法條但書之情形適用，則原告請求被告台鐵
    局與被告陳志偉連帶賠償其損害，自屬有據，應予准許。
五、茲就原告請求之各項損害是否有理，分述如下：
(一)醫療費用部分：業據原告提出歷次住院之診療費用明細表、
    住院費用清單、醫藥費收據等多件為證，總計為589,561 元
    ，並為被告所不爭執，應由被告負給付之責。
(二)看護費部分：原告所受之傷勢嚴重致兩下肢癱瘓、兩上肢輕
    癱，日常生活無法自理，需人長期照顧等事實，業據其提出
    慈濟醫院診斷證明書為證。被告辯稱原告無須終生看護云云
    ，核與事實不符，自非可採。本院參酌現今社會上僱用外勞
    看護之情形事屬平常，每月需花費20,000元以上之代價亦眾
    所皆知，原告請求以之為計算標準，應屬可採。而原告為64
    年1 月24日出生，事故發生時為34歲，依內政部之統計其平
    均餘命尚有43.41 歲。則原告得請求終生之看護費以月為單
    位扣除中間利息後為5,545,520元(計算式：20000元*277.00
    000000霍夫曼係數)。是原告請求5,506,726元，低於上述數
    目，應予准許。
(三)勞動能力減損之請求部分：原告受傷前每月工資收入約為29
    ,250元，業據其提出薪資袋為證。被告雖辯稱應以基本工資
    計算，然查被告於95年間受僱於被告台鐵局時，其年收入即
    有392,780 元，月薪平均達32,000元以上，亦據原告提出扣
    繳憑單為證。是以原告具有鐵路電務之技能而觀，其請求以
    每月29,250元為計算標準，應屬可採。而原告因本件事故已
    完全喪失工作能力，則自事發之日98年1 月20日起至年滿六
    十歲退休日，合計約26年，以月為單位扣除中間利息後，原
    告應得請求5,855,297 元(計算式29,250元*200.00000000霍
    夫曼係數)。原告請求5,748,994元，低於上述數目，應予准
    許。
(四)增加生活費用支出部分：原告主張其因持續治療及復健，每
    週約4 次搭乘「榮德」、「復康」巴士往返於家中與花蓮慈
    濟醫院間，以及不定期自費前往台北榮總醫院就診之交通費
    、購買醫療器材費等支出，總計122,460 元之事實，業據其
    提出統一發票、車票、收據、乘車費用明細多件為證，並為
    被告所不爭執，應由被告負賠償之責。
(五)精神慰撫金：原告因上述事故受傷嚴重，現仍持續復建中，
    其生理、心理受有重大之打擊，自得請求賠償相當之精神慰
    撫金。本院斟酌原告所受傷勢，其職業、收入已如上述，及
    被告陳志偉為公務員，被告台鐵局為公家交通機構，並被告
    尚須賠償原告其他鉅額損失等一切情狀，認原告得請求之慰
    撫金以2,000,000 元為適當；逾此數額之請求尚嫌過高，不
    應准許。
六、綜上，原告得請求賠償之金額合計為13,967,741元，原應由
    被告台鐵局及陳志偉連帶給付。惟按損害之發生或擴大，被
    害人與有過失者，法院得減輕賠償金額，或免除之；民法第
    217條第1項亦定有明文。本件被告抗辯原告事發時未配帶無
    線電，顯有過失。惟本院遍查上述刑卷，無從認定事故發生
    時原告有無配帶無線電之事實。但被告當時如未配帶無線電
    ，致未接獲林仁治之警告，本有過失。縱被告當時已配帶無
    線電，卻疏末聽到林仁治之警告，足認其毫無警覺性，亦難
    謂無過失。況4431號工程維修車係於凌晨4 時11分抵達Ａ地
    ，當時復無其他列車經過，衡情於抵達前相當距離已有軌道
    震動之情形，而得促使被告注意。又上開工程維修車於80公
    尺前即已發現原告及陳志偉二人，並立即鳴笛緊急煞車，其
    速度每秒已低於7 公尺，尚且被告陳志偉已發覺而揮手致意
    ，凡此均據證人黃大安、陳光明於警詢中證述甚為明確。依
    上足認原告當時如能保持適當警覺，應可即時閃避，而使傷
    害降至最低。是原告確有應注意、能注意而不注意之過失，
    且亦為其所受損害發生或擴大之原因，被告抗辯原告與有過
    失，應屬可採。本院審酌原告係認當時路線尚在封鎖狀態，
    心情鬆懈致未保持適當注意，其可歸責性不高，認原告應自
    負10％之過失責任。准此，原告得請求之金額應酌減為12,5
    70,9 67元，再扣除兩造均認定被告已給付之1,572,518元，
    本件原告得再請求賠償之實際金額應為10,998,449元。至被
    告另辯陳志偉之損害亦應抵銷原告之請求云云，查陳志偉之
    受傷與原告之過失無因果關係，自不得執此抗辯，附此敘明
    。
七、從而，原告依侵權行為損害賠償之法律關係，請求被告台鐵
    局及陳志偉連帶給付10,998,449元及法定遲延利息，即無不
    合，應予准許。逾此範圍之請求即難謂有據，應予駁回。
八、兩造均陳明願供擔保，請求宣告假執行及免假執行，就原告
    勝訴部分核無不合，茲酌定相當之擔保金額，分別予以准許
    。至原告敗訴部分之聲請則失所依附，應併予駁回。
九、訴訟費用之裁判：民事訴訟法第79條、第85第2項。
中    華    民    國   100    年    12    月    17    日
                            臺灣花蓮地方法院民事庭
                              法      官    陳鈺林
上列為正本係照原本作成。
如不服本判決，應於送達後20日內，向本院提出上訴狀並表明上
訴理由，如於本判決宣示後送達前提起上訴者，應於判決送達後
10日內補提上訴理由書（須按他造當事人之人數附繕本）。
中    華    民    國   100    年    12    月    17    日
                              法院書記官    許志豪